最　高　行　政　法　院　判　決　　　　　　　　　　九十一年度判字第六九○號
　　原　　　告　甲○○
　　被　　　告　勞工保險局
　　代　表　人　廖碧英
右當事人間因勞保事件，原告不服行政院中華民國八十九年三月十七日台八九訴字第
○七八三二號再訴願決定，提起行政訴訟。本院判決如左：
　　主  文
再訴願決定、訴願決定及原處分均撤銷。
訴訟費用由被告負擔。
　　事  實
緣原告於六十七年六月五日轉投公務人員保險，其於八十七年十一月十六日向被告申
請保留勞工保險年資及請領老年給付。案經被告審核結果，以當時勞工保險條例並無
勞工保險被保險人轉投公保得保留原有勞工保險年資之規定，六十八年二月修正該條
例始增訂第七十六條有關勞工保險被保險人轉投公保得保留原有勞工保險年資之規定
，依「法律不溯及既往」原則，無上開修正後規定之適用，乃於八十七年十二月九日
以八七保給字第六○三三二九號書函核定不予保留原有勞工保險年資及否准所請老年
給付。原告不服，向勞工保險監理委員會（下稱監理會）申請審議，經遭駁回，提起
訴願、再訴願，遞遭決定駁回，遂提起本件行政訴訟。茲摘兩造訴辯意旨於次：
原告起訴意旨略謂：一、原告於五十五年九月加入勞工保險，於六十七年六月五日轉
投公務人員保險，勞保轉投公保均係同一機構（政府機構）轉換保險係身分不同而改
變，何以等待退休之際，以年資不能接續而將投保勞工保險十二年年資完全抹煞。二
、原告於六十七年八月曾向原服務單位台灣省立高雄少年輔育院建議：勞保轉投公保
間之年資問題，由院長石輔義向台灣省政府反應，經省政府向行政院提案，政府始於
六十八年二月十九日修正公布勞工保險條例第七十六條之案例。三、政府應該為人民
服務、照顧人民權益，在無法律之規定或法律未修正前，更須對人民之權益著想，如
今法律修正，反以法律不溯及既往，以推卸責，令人難以接受。四、所謂法律不溯及
既往為原則，既是原則，可適用與不適用則無絕對性，例如二二八事件豈能以法律不
溯及既往來處理嗎？況且我國之法律是以情、理、法三者兼顧而訂定，一切以情，其
次為理，最後才以法來處理。在法律不周全，政府更有責任予以補救，加以檢討改善
，而不是以法律不溯及既往，推卸責任。基上理由，請判決撤銷一再訴願決定及原處
分，以維原告權益等語。
被告答辯意旨略謂：一、勞工保險條例於六十八年二月二十一日修正施行前原無被保
險人轉投公保得保留原有勞保年資之規定。六十八年修正該條例時始增列七十六條條
文「被保險人在保險有效期間，未曾領得現金給付者，於轉任公務員參加公務人員保
險時，其原有勞保年資，應予保留，於其年老依法退職時，應予分別計算核發應得之
老年給付。」規定並自同年二月二十一日起施行。二、原告所請老年給付案，經被告
向中央信託局公務人員保險處查詢，原告係於六十七年六月五日轉投公務人員保險，
惟勞工保險條例被保險人轉投公務人員保險得保留原有勞保年資之規定，係於六十八
年二月二十一日始公布生效，依「法律不溯既往」原則，本件並無前揭規定之適用，
被告乃核定不予保留原告原有勞保年資並否准所請老年給付，於法並無不合。三、原
告主張政府應對法律未修正前之人民權利多加照顧，「法律不溯既往」為原則，既為
原則，可適用與不適用沒有絕對性，可加運用，可變換等語。惟法律之適用，依法律
不溯既往原則，除法律明文規定有溯及既往之效力外，應祇能適用於該法律實施以後
所發生之事項，而不得溯及於該法律施行前已發生之事項。原告申請保留轉投公保前
之勞保年資，應依照行為時即轉投公保時之法律規定辦理。原告於六十七年六月五日
轉投公務人員保險時，當時之勞工保險條例並無勞保被保險人轉投公保得保留原有勞
保年資之規定，且勞工保險條例於六十八年二月始修正增列之第七十六條，有關勞保
年資保留條文亦無可溯及既往之規定，原告所請自不得溯及既往而適用之。綜上論述
，原告提起本件行政訴訟顯無理由，請依法駁回原告之訴等語。
　　理  由
本件原告於六十七年六月五日轉投公務人員保險，其於八十七年十一月十六日向被告
申請保留勞工保險年資及請領老年給付。案經被告審核結果，以當時勞工保險條例並
無勞工保險被保險人轉投公保得保留原有勞工保險年資之規定，六十八年二月修正該
條例始增訂第七十六條有關勞工保險被保險人轉投公保得保留原有勞工保險年資之規
定，依「法律不溯及既往」原則，無上開修正後規定之適用，乃於八十七年十二月九
日以八七保給字第六○三三二九號書函核定不予保留原有勞工保險年資及否准所請老
年給付。原告不服，向勞工保險監理委員會（下稱監理會）申請審議，經遭駁回，訴
願、再訴願決定遞予維持，固非無見。惟查勞工保險條例係以推行社會政策、保障勞
工經濟收入安全之制度，該條例最初立法時，原無參加勞工保險後改參加公務人員保
險得保留其原有勞保年資之規定，至六十八年修法時，立法院認勞工進修升等為公務
員值得鼓勵，倘勞工參加勞保二、三十年後參加公保，其原繳勞保保費中含有老年給
付準備金，轉業後至屆齡退休，喪失其全部已投勞保年資，以公保、勞保均係政府主
辦之社會政策，不能剝奪勞工權益等情，乃於該條例第七十六條新增規定：「被保險
人在保險有效期間，未曾領得現金給付者，於轉任公務員參加公務人員保險時，其原
有勞保年資，應予保留，於其年老依法退職時，應分別計算核發應得之老年給付。前
項年資之保留及老年給付計算辦法，由中央主管機關擬訂，報請行政院核定之。」當
時之主管機關內政部旋報經核定以六十八年十月十八日臺內社字第四○二八五號令發
布勞工保險被保險人轉投公務人員保險其年資保留及老年給付計算辦法，於第二條第
一項規定：「被保險人參加勞工保險一年以上，在保險有效期間，未曾領取現金給付
者，於轉任公務人員參加公務人員保險後得由其本人或委託其服務單位，檢具勞工保
險被保險人保留年資申請書暨公務人員保險證正背面影本向勞保局辦理原有勞保年資
之保留。」其後復以上開條文對勞保轉投公保之規定限以未曾領取現金給付者為限，
始能保留其原有勞保，惟勞保現金給付種類甚多，其給付金額不多，倘因曾領取低額
現金給付，即不能保留其勞保，有悖制定該規定之精神，遂於七十七年修正該條例時
，將該條第一項修正規定為：「被保險人於轉投軍人保險、公務人員保險或私立學校
教職員保險時，不合請領老年給付條件者，其依本條例規定參加勞工保險之年資，應
予保留，於其年老依法退職時，得依本條例第五十九條規定標準請領老年給付。」綜
上所述，勞工保險條例第七十六條第一項修正立法理由，既係以勞保之保險費原即含
有老年給付準備金，為免轉為公保後至屆齡退休，而喪失其全部已投勞保年資，始修
法增訂該條，立法目的係在保障勞工。現條文既明文規定原參加勞工保險而不合老年
給付者，於其轉投軍人保險、公務人員保險或私立學校教職員保險時，其原參加勞工
保險之年資，應予保留，於其年老依法退職時，請領老年給付，並未設有其他限制。
則原告依法申請退職時如在七十七年勞工保險條例第七十六條修正之後，即有該規定
之適用。其在投保公務人員保險之前，自五十五年九月至六十七年六月之原參加勞工
保險年資，自應予保留，於其年老依法退職時，依勞工保險條例第五十九條規定標準
請領老年給付，此與法律不溯及既往之問題係屬二事。本件被告以原告六十七年六月
五日退保轉投公務人員保險時，並無得保留年資規定，而駁回其申請，對修正勞工保
險法第七十六條第一項規定之適用，似有誤解，自有可議。一再訴願決定均未予糾正
，亦不無疏略。原告執此爭執，應認為有理由，爰將訴願、再訴願決定及原處分（含
審定書）均予撤銷，由被告另為適法之處分，以昭折服。
據上論結，本件原告之訴為有理由，爰依行政訴訟法施行法第二條、行政訴訟法第九
十八條第三項前段，判決如主文。
中　　華　　民　　國　　九十一　　　年　　　五　　　　月　　　九　　　　日
                    最 高 行 政 法 院  第 三 庭
                                審 判 長 法  官　　　葉　振　權
                                         法  官      鄭  淑  貞
                                         法  官　　　吳　錦　龍
                                         法  官　　　劉　鑫　楨
                                         法  官　　　吳　明　鴻
右  正  本  證  明  與  原  本  無  異
　　　　　　　　　　　　　　　　　　　　 法院書記官　陳　盛　信
中　　華　　民　　國　　九十一　　　年　　　五　　　　月　　　九　　　　日
